ACORDAO-COMPLETO-2567468

ACÓRDÃO 320/2023 ATA 2/2023 - SEGUNDA CÂMARA

VISTOS, relatados e discutidos estes autos de tomada de contas especial instaurada pelo Fundo Nacional de Saúde/Ministério da Saúde (FNS/MS) em desfavor do estabelecimento comercial Drogaria Três Corações/Drogaria Três Corações Ltda., solidariamente com Gisele Fátima de Paula Silva e José Mauro da Silva, em razão da aplicação irregular de recursos do Sistema Único de Saúde (SUS) no âmbito do Programa Farmácia Popular do Brasil - Aqui Tem Farmácia Popular (PFPB) ;
ACORDAM os ministros do Tribunal de Contas da União, reunidos em sessão da 2ª Câmara, diante das razões expostas pelo relator, em:
9.1. julgar irregulares as contas do estabelecimento comercial Drogaria Três Corações/Drogaria Três Corações Ltda. (03.593.599/0001-02) , de Gisele Fátima de Paula Silva (XXX.305.616-XX) e de José Mauro da Silva (XXX.819.326-XX) , com fundamento nos arts. 1º, inciso I, 16, inciso III, alíneas "b" e "c", da Lei 8.443/1992, c/c com os arts. 1º, inciso I, 209, incisos II e III, do RI/TCU;
9.2. condenar, solidariamente, os responsáveis acima mencionados, com fundamento no art. 19, caput, da Lei 8.443/1992, c/c o art. 210 do RI/TCU, ao pagamento das quantias a seguir especificadas, com a fixação do prazo de 15 (quinze) dias, a contar da notificação, para comprovar, perante o Tribunal, em respeito ao art. 23, inciso III, alínea "a", da Lei 8.443/1992, c/c o art. 214, inciso III, alínea "a", do Regimento Interno, o recolhimento da dívida aos cofres do Fundo Nacional de Saúde, atualizada monetariamente e acrescida dos juros de mora, calculados a partir das datas discriminadas, até a data do recolhimento, na forma prevista na legislação em vigor, com o abatimento de valores acaso já satisfeitos, nos termos da legislação vigente:
	Data da ocorrência
	Valor original (R$) 

	14/03/2012
	           2,40 

	14/03/2012
	   2.129,10 

	27/03/2012
	      355,50 

	27/03/2012
	      154,26 

	27/04/2012
	         57,93 

	27/04/2012
	   1.496,48 

	12/06/2012
	           7,20 

	12/06/2012
	   1.461,30 

	14/06/2012
	         26,73 

	27/07/2012
	   2.525,70 

	27/07/2012
	           4,80 

	27/07/2012
	           7,54 

	23/08/2012
	   3.517,00 

	23/08/2012
	         68,40 

	10/09/2012
	         13,95 

	10/09/2012
	   5.685,80 

	10/09/2012
	         55,20 

	08/10/2012
	         42,00 

	08/10/2012
	   6.621,00 

	08/10/2012
	         10,18 

	08/11/2012
	   5.819,14 

	08/11/2012
	         65,32 

	08/11/2012
	      120,00 

	18/12/2012
	         13,77 

	18/12/2012
	         40,20 

	18/12/2012
	   6.938,90 

	30/12/2012
	   7.605,10 

	30/12/2012
	           3,77 

	30/12/2012
	           2,40 

	07/03/2013
	           2,40 

	07/03/2013
	   9.066,70 

	14/03/2013
	      771,12 

	14/03/2013
	   6.332,20 

	14/03/2013
	         27,72 

	14/03/2013
	         71,40 

	08/04/2013
	   3.787,20 

	16/04/2013
	         26,73 

	16/04/2013
	      908,82 

	31/05/2013
	   1.790,10 

	31/05/2013
	      155,10 

	31/05/2013
	         41,66 

	31/05/2013
	   6.309,00 

	04/06/2013
	      184,80 

	04/06/2013
	         34,31 

	04/06/2013
	   1.404,54 

	04/06/2013
	   3.976,80 

	01/07/2013
	         85,03 

	01/07/2013
	   1.046,52 

	02/07/2013
	   6.335,80 

	02/07/2013
	      111,60 

	29/07/2013
	      192,00 

	29/07/2013
	   7.796,82 

	29/07/2013
	      131,42 

	29/07/2013
	   1.762,56 

	30/08/2013
	      220,32 

	30/08/2013
	   3.233,00 

	30/08/2013
	         20,36 

	30/08/2013
	         92,80 

	01/10/2013
	   4.345,50 

	01/10/2013
	         25,20 

	02/10/2013
	      674,73 

	02/10/2013
	         23,95 

	12/11/2013
	      344,25 

	12/11/2013
	   2.633,80 

	12/11/2013
	      103,83 

	12/11/2013
	         54,00 

	06/12/2013
	   3.753,90 

	06/12/2013
	         19,20 

	06/12/2013
	      220,32 

	06/12/2013
	         10,18 

	30/12/2013
	   1.673,70 

	30/12/2013
	         19,20 

	30/12/2013
	      647,19 

	07/02/2014
	   3.244,90 

	28/02/2014
	   1.338,60 

	28/02/2014
	      495,72 

	28/02/2014
	      206,55 

	28/02/2014
	         24,13 

	28/02/2014
	         32,42 

	28/02/2014
	           7,80 

	16/04/2014
	   1.059,80 

	16/04/2014
	      275,40 

	16/04/2014
	         36,00 

	12/05/2014
	      656,10 

	12/05/2014
	         55,80 

	12/05/2014
	         18,66 

	12/05/2014
	      123,93 

	30/05/2014
	   1.114,20 

	30/05/2014
	         49,20 

	30/05/2014
	         10,18 

	07/07/2014
	   1.236,90 

	07/07/2014
	         35,60 

	08/07/2014
	      123,93 

	08/07/2014
	         10,18 

	31/07/2014
	           9,60 

	31/07/2014
	      413,20 

	01/08/2014
	      206,55 

	01/08/2014
	         10,18 

	01/09/2014
	      174,00 

	01/09/2014
	      119,60 

	09/09/2014
	         48,26 

	09/09/2014
	      225,45 

	01/10/2014
	      135,00 

	01/10/2014
	      703,30 

	02/10/2014
	         37,56 

	02/10/2014
	         82,62 

	03/11/2014
	      107,40 

	03/11/2014
	      137,70 

	03/11/2014
	      438,90 

	03/11/2014
	           3,77 

9.3. aplicar ao estabelecimento comercial Drogaria Três Corações/Drogaria Três Corações Ltda. (03.593.599/0001-02) , a Gisele Fátima de Paula Silva (XXX.305.616-XX) e José Mauro da Silva (XXX.819.326-XX) a multa individual prevista no art. 57 da Lei 8.443/1992, c/c o art. 267 do Regimento Interno, no valor de R$ 12.000,00 (doze mil reais) , fixando-lhes o prazo de 15 (quinze) dias, a contar da notificação, para que comprovem, perante o Tribunal (art. 214, inciso III, alínea "a", do Regimento Interno) , o recolhimento da dívida aos cofres do Tesouro Nacional, atualizada monetariamente desde a data deste acórdão até a do efetivo recolhimento, se for paga após o vencimento, na forma da legislação em vigor;
9.4. autorizar a cobrança judicial das dívidas, caso não atendidas as notificações, na forma do art. 28, inciso II, da Lei 8.443/1992;
9.5. autorizar, desde logo, caso solicitado e o processo não tenha sido remetido para cobrança judicial, o pagamento das dívidas em até 36 (trinta e seis) parcelas mensais e consecutivas, nos termos do art. 26 da Lei 8.443/1992, c/c o art. 217 do Regimento Interno/TCU, fixando-se o vencimento da primeira parcela em 15 (quinze) dias, a contar do recebimento da notificação, e o das demais a cada mês, devendo incidir sobre cada valor mensal os correspondentes acréscimos legais, na forma prevista na legislação em vigor, sem prejuízo de alertar os responsáveis de que a falta de comprovação do recolhimento de qualquer parcela implicará o vencimento antecipado do saldo devedor;
9.6. notificar a Procuradoria da República no Estado de Minas Gerais, nos termos do § 3º do art. 16 da Lei 8.443/1992, c/c o § 7º do art. 209 do Regimento Interno do TCU, para adoção das medidas que entender cabíveis, bem como os responsáveis e o Fundo Nacional de Saúde, da presente deliberação.

Tomada de contas especial instaurada pelo Fundo Nacional de Saúde, em razão da aplicação irregular de recursos do Sistema Único de Saúde (SUS) no âmbito do Programa Farmácia Popular do Brasil  Aqui Tem Farmácia Popular (PFPB), no período de 14/3/2012 a 3/11/2014.

Segunda Câmara

Fundo Nacional de Saúde/MS.

3. Interessados/Responsáveis:
3.1. Responsáveis: Drogaria Três Corações Ltda. (03.593.599/0001-02); Gisele Fatima de Paula Silva (XXX.305.616-XX); José Mauro da Silva (XXX.819.326-XX).

13.1. Ministros presentes: Augusto Nardes (na Presidência), Aroldo Cedraz, Vital do Rêgo (Relator) e Antonio Anastasia.
13.2. Ministro-Substituto presente: Marcos Bemquerer Costa.

VITAL DO RÊGO

Tratam os presentes autos de tomada de contas especial instaurada pelo Fundo Nacional de Saúde/Ministério da Saúde (FNS/MS) em desfavor do estabelecimento comercial Drogaria Três Corações/Drogaria Três Corações Ltda., solidariamente com Gisele Fatima de Paula Silva e José Mauro da Silva, em razão da aplicação irregular de recursos do Sistema Único de Saúde (SUS) no âmbito do Programa Farmácia Popular do Brasil - Aqui Tem Farmácia Popular (PFPB) , no período de 14/3/2012 a 3/11/2014.
2.	Adoto como parte do relatório, com os ajustes de forma pertinentes, a instrução elaborada pela então Secretaria de Controle Externo de Tomada de Contas Especial, a qual contou com a anuência de seus dirigentes (peças 72 a 74) :
INTRODUÇÃO
	Cuidam os autos de Tomada de Contas Especial instaurada pelo Fundo Nacional de Saúde/Ministério da Saúde (FNS/MS) , em desfavor do estabelecimento comercial Drogaria Três Corações/Drogaria Três Corações Ltda., solidariamente com a Sra. Gisele Fatima de Paula Silva e o Sr. Jose Mauro da Silva, em razão da aplicação irregular de recursos do Sistema Único de Saúde (SUS) no âmbito do Programa Farmácia Popular do Brasil - Aqui Tem Farmácia Popular (PFPB) , no período de 14/3/2012 a 3/11/2014, o que teria ocasionado um prejuízo de R$ 128.327,94, em valores históricos, aos cofres do FNS.
HISTÓRICO
Programa Farmácia Popular do Brasil
O Farmácia Popular do Brasil é um programa do Governo Federal que procura ampliar o acesso da população a medicamentos necessários para o tratamento de doenças com grande ocorrência no país.
As farmácias e drogarias que aderem ao programa fornecem aos cidadãos, de forma gratuita, medicamentos para o tratamento de hipertensão, diabetes e asma. Além destes, são disponibilizados, com até 90% de desconto, medicamentos para rinite, dislipidemia, doença de Parkinson, osteoporose, glaucoma, anticoncepcionais e fraldas geriátricas. 
Para ter acesso ao medicamento, o cidadão precisa comparecer ao estabelecimento credenciado portando próprio, receita médica válida e documento com foto, bem como assinar o cupom vinculado e o cupom fiscal no ato da aquisição.
Para cada dispensação realizada, o Ministério da Saúde reembolsa o comerciante conforme a tabela de referência de preços de medicamentos, disponibilizada em: http://portalms.saude.gov.br/acoes-e-programas/farmacia-popular/legislacao.
O cadastro dos estabelecimentos da rede privada de comércio farmacêutico se dá mediante a entrega da documentação solicitada e o preenchimento do formulário de inscrição e do Requerimento e Termo de Adesão (RTA) .
A participação no Programa Farmácia Popular do Brasil - PFPB é voluntária e as farmácias e drogarias que pretendem participar devem assinar termo no qual declaram estar cientes do conteúdo e das exigências da Portaria que rege o Programa, as quais aceitam e se comprometem a cumprir.
Auditoria do Denasus e Instauração da TCE
A presente TCE originou-se de constatações do Departamento Nacional de Auditoria do SUS (Denasus) em auditoria realizada entre 14/11/2016 e 25/11/2016, com a finalidade de avaliar a execução do Programa Farmácia Popular do Brasil junto ao estabelecimento comercial Drogaria Três Corações/Drogaria Três Corações Ltda., abrangendo o período de 14/3/2012 a 3/11/2014, com foco no cumprimento das normas estabelecidas pela Portaria GM/MS nº 184/2011, vigente de 3/2/2011 a 14/5/2012, e Portaria GM/MS nº 971/2012, vigente de 15/5/2012 a 27/1/2016, que dispõem sobre o Programa Farmácia Popular do Brasil.
De acordo com o Relatório de Auditoria nº 17178 do Denasus e seus anexos (peça 45) , foram constatadas irregularidades que representavam débito de R$ 128.327,94, em valores históricos.
Foram constatadas, no referido Relatório, as seguintes irregularidades:
2.1. Irregularidade nas dispensações e/ou na documentação comprobatória de dispensações de medicamentos do Programa Farmácia Popular do Brasil, caracterizada por:
registro de dispensação de medicamentos sem notas fiscais que comprovem a aquisição, contrariando o disposto nos arts. 27, 43, e 44 da Portaria GM/MS nº 184/2011, vigente de 3/2/2011 a 14/5/2012; e nos arts. 23, 39 e 40 da Portaria GM/MS nº 971/2012, vigente de 15/5/2012 a 27/1/2016. Evidência: constatações 460835, 460836 e 460838 (peça 45, p. 5-8) ;
registro de dispensação de medicamentos em nome de pessoas falecidas, contrariando o disposto nos arts. 25 e 27 da Portaria GM/MS nº 184/2011, vigente de 3/2/2011 a 14/5/2012; e nos arts. 21 e 23 da Portaria GM/MS nº 971/2012, vigente de 15/5/2012 a 27/1/2016. Evidência: constatação 460854 (peça 45, p. 8-9) ;
	não apresentação de cópia do cupom fiscal, cupom vinculado e/ou receitas médicas solicitados, contrariando o disposto nos arts. 25, 26, 27, 43 e 44 da Portaria GM/MS nº 184/2011, vigente de 3/2/2011 a 14/5/2012; e nos arts. 21, 22, 23, 39 e 40 da Portaria GM/MS nº 971/2012, vigente de 15/5/2012 a 27/1/2016. Evidência: constatação 460855 (peça 45, p. 9-10) .
O detalhamento do débito apurado pelo Denasus consta da peça 45, p. 11-40. 
Diante das constatações o Denasus deu oportunidade de defesa aos responsáveis, em obediência aos princípios constitucionais que asseguram o direito ao contraditório e à ampla defesa, como demonstram as notificações expedidas em 1/12/2016 (peças 6 e 8) e 16/3/2017 (peças 7 e 9) . Conforme cita o Relatório de Auditoria nº 17178, os responsáveis não apresentaram justificativas.  
Superada a fase de defesa administrativa, foram emitidas notificações de cobrança pela Secretaria Executiva do FNS aos responsáveis, em ofícios emitidos em 3/10/2017 (peças 10-12) . Constam dos autos os avisos que comprovam o recebimento das comunicações (peças 17-19) .
Assim, o motivo que levou à instauração da presente Tomada de Contas Especial está materializado por prejuízo causado pelo estabelecimento comercial Drogaria Três Corações/Drogaria Três Corações Ltda. ao Programa Farmácia Popular do Brasil, no valor histórico de R$ 128.327,94, no período de 14/3/2012 a 3/11/2014, tendo em vista irregularidades que contrariaram as normas vigentes à época, especialmente a Portaria GM/MS nº 184/2011, vigente de 3/2/2011 a 14/5/2012, e Portaria GM/MS nº 971/2012, vigente de 15/5/2012 a 27/1/2016, frente às constatações apontadas no Relatório de Auditoria nº 17178 do Denasus (peça 45) e consolidadas na Matriz de Responsabilização acostada pelo órgão instaurador (peça 29) .
Com base no Relatório de Auditoria do Denasus e com fundamento na IN/TCU 71/2012, alterada pela IN/TCU 76/2016 e DN/TCU 155/2016, o Fundo Nacional de Saúde autorizou a instauração de Tomada de Contas Especial (peça 26) .
O Relatório Completo do Tomador de Contas Especial nº 340/2019 (peça 30) registra a apuração de fatos, a quantificação do dano, bem como a identificação dos responsáveis, nos termos do art. 2º da IN TCU 71/2012.
Registra, ainda, que foi dada oportunidade de defesa aos responsáveis, conforme as notificações relacionadas no item "V" do relatório do tomador, expedidas visando a regularização das contas e o ressarcimento do dano (peça 30, p. 6-7) . 
Por fim, o tomador de contas concluiu pela responsabilização do estabelecimento comercial Drogaria Três Corações/Drogaria Três Corações Ltda., solidariamente com a Sra. Gisele Fatima de Paula Silva e o Sr. Jose Mauro da Silva, quantificando-se o débito no valor de R$ 209.151,63, atualizado em 21/11/2019 (peça 30, p. 1) . 
A inscrição em conta de responsabilidade, no SIAFI, foi efetuada mediante a Nota de Lançamento de Sistema nº 2019NS075154, de 22/11/2019 (peça 27) .
Uma vez concluída a TCE no âmbito do Fundo Nacional de Saúde, esta foi remetida à Controladoria-Geral da União, a qual emitiu o 	Relatório de Auditoria nº 4426/2019 (peça 32) , que anui com as conclusões do Relatório de Auditoria nº 17178 do Denasus (peça 45) e Relatório de Tomada de Contas Especial nº 340/2019 (peça 30) . 
Diante disso, a Secretaria de Controle Interno certificou a irregularidade das contas (peça 33) , acompanhado do parecer do dirigente do órgão de controle interno (peça 34) , tendo o Ministro de Estado da Saúde registrado o conhecimento das conclusões daquele órgão de controle interno (peça 35) . 
A presente tomada de contas especial foi autuada no TCU em 28/8/2020, dando início à fase externa da TCE.
Em virtude de o Relatório de Auditoria 17178 (peça 3) estar incompleto, foi necessário diligenciar o Denasus (peça 38) para que o encaminhasse. O relatório completo encaminhado se encontra na peça 45.
Dessa forma, foi realizada Instrução Preliminar com proposta de citação (peça 46) do estabelecimento comercial Drogaria Três Corações/Drogaria Três Corações Ltda. (03.593.599/0001-02) , da Sra. Gisele Fatima de Paula Silva (XXX.305.616-XX) e do Sr. Jose Mauro da Silva (XXX.819.326-XX) , a qual obteve parecer favorável da Subunidade (peça 47) e da Unidade (peça 48) . 
Os responsáveis foram citados por meio dos seguintes expedientes:
	Natureza
	Comunicação
	Data de expedição
	Peça
	Destinatário
	Origem do endereço
	Data da ciência ou motivo da devolução
	Peça da ciência
	Peça da Resposta

	Citação
	Ofício 25922/2022-Seproc
	20/06/2022
	58
	Drogaria Tres Coracoes Ltda
	Receita Federal
	23/06/2022
	62
	70

	Citação
	Ofício 25923/2022-Seproc
	20/06/2022
	57
	Gisele Fatima de Paula Silva
	Receita Federal
	23/06/2022
	59
	Não houve

	Citação
	Ofício 25924/2022-Seproc
	20/06/2022
	56
	Gisele Fatima de Paula Silva
	TSE
	Mudou-se
	Não houve
	Não houve

	Citação
	Ofício 25925/2022-Seproc
	20/06/2022
	55
	Gisele Fatima de Paula Silva
	Renach
	27/06/2022
	65
	70

	Citação
	Ofício 25927/2022-Seproc
	20/06/2022
	54
	Jose Mauro da Silva
	Receita Federal
	27/06/2022
	64
	Não houve

	Citação
	Ofício 25928/2022-Seproc
	20/06/2022
	53
	Jose Mauro da Silva
	TSE
	23/06/2022
	60
	Não houve

	Citação
	Ofício 25929/2022-Seproc
	20/06/2022
	52
	Jose Mauro da Silva
	Renach
	23/06/2022
	61
	70

No dia 15/7/2022, foi juntada procuração outorgando ao Dr. Clovis Massafera Pereira, OAB/MG 91.827, poderes para representar o estabelecimento comercial Drogaria Três Corações/Drogaria Três Corações Ltda. (peça 67) , a Sra. Gisele Fatima de Paula Silva (peça 69) e o Sr. Jose Mauro da Silva (peça 68) . Tais procurações, no entanto, não estão assinadas nem pelo procurador nem pelos procurados, motivo pelo qual não possuem validade jurídica. 
Apesar de o Dr. Clovis Massafera Pereira, OAB/MG 91.827, ter apresentado alegações de defesa em nome do estabelecimento comercial Drogaria Três Corações/Drogaria Três Corações Ltda., da Sra. Gisele Fatima de Paula Silva e do Sr. Jose Mauro da Silva (peça 70) , como as procurações juntadas não possuem validade, deverá tal ato ser considerado inexistente, por vício de representação, nos termos do art. 145, § 1º, do Regimento Interno do TCU.
No entanto, considerando o princípio da verdade real que rege esta Corte, serão analisadas as alegações de defesa apresentadas pelo Dr. Clovis Massafera Pereira em busca de argumentos que possam ser aproveitados em favor dos responsáveis.
AVALIAÇÃO DA OCORRÊNCIA DE PRESCRIÇÃO
Em relação à prescrição, o Supremo Tribunal Federal - STF, no Recurso Extraordinário - RE 636.886, fixou a tese, com repercussão geral reconhecida, de que "é prescritível a pretensão de ressarcimento ao erário fundada em decisão de Tribunal de Contas" (Tema 899) . Posteriormente, o próprio TCU regulamentou o assunto por meio da Resolução TCU 344, de 11/10/2022, publicada em 21/10/2022, à luz do disposto na Lei 9.873/1999, estabelecendo que "prescrevem em cinco anos as pretensões punitiva e de ressarcimento" nos processos de controle externo, conforme o art. 2º, da referida norma.
Quanto ao termo inicial da contagem do prazo prescricional, o art. 4º prevê o seguinte:
Art. 4° O prazo de prescrição será contado:
I - da data em que as contas deveriam ter sido prestadas, no caso de omissão de prestação de contas;
II - da data da apresentação da prestação de contas ao órgão competente para a sua análise inicial;
III - do recebimento da denúncia ou da representação pelo Tribunal ou pelos órgãos de controle interno, quanto às apurações decorrentes de processos dessa natureza;
IV - da data do conhecimento da irregularidade ou do dano, quando constatados em fiscalização realizada pelo Tribunal, pelos órgãos de controle interno ou pelo próprio órgão ou entidade da Administração Pública onde ocorrer a irregularidade;
V - do dia em que tiver cessado a permanência ou a continuidade, no caso de irregularidade permanente ou continuada.
No que se refere às causas de interrupção da prescrição, o art. 5º dispõe:
Art. 5º A prescrição se interrompe:
I - pela notificação, oitiva, citação ou audiência do responsável, inclusive por edital; 
II - por qualquer ato inequívoco de apuração do fato;
III - por qualquer ato inequívoco de tentativa de solução conciliatória; 
IV - pela decisão condenatória recorrível.
§ 1° A prescrição pode se interromper mais de uma vez por causas distintas ou por uma mesma causa desde que, por sua natureza, seja repetível no curso do processo.
§ 2° Interrompida a prescrição, começa a correr novo prazo a partir do ato interruptivo.
§ 3º Não interrompem a prescrição o pedido e concessão de vista dos autos, emissão de certidões, prestação de informações, juntada de procuração ou subestabelecimento e outros atos de instrução processual de mero seguimento do curso das apurações.
No caso concreto, por se tratar de irregularidade continuada, o termo inicial da contagem do prazo prescricional é a data do último fato gerador (art. 4º, V) : 3/11/2014.
Ademais, verificam-se, nos presentes autos, os seguintes eventos processuais interruptivos da prescrição, ocorridos tanto na fase interna, quanto na fase externa desta TCE:
2.2. Fase interna:
notificações para apresentação de defesa, expedidas em 1/12/2016 (peças 6 e 8) e 16/3/2017 (peças 7 e 9) ; 
emissão do Relatório de Auditoria nº 17178, em 10/2/2017 (peça 45) ;
notificações de cobrança, expedidas em 3/10/2017 (peças 10-12) ;
despacho de instauração da TCE, emitido em 9/8/2019 (peça 2) ;
emissão do Relatório Completo do Tomador de Contas Especial nº 340/2019, em 9/12/2019 (peça 30) ;
emissão do Relatório da CGU nº 4426/2019, em 27/7/2020 (peça 32) .
2.3. Fase externa:
autuação da Tomada de Contas Especial no âmbito do Tribunal de Contas da União, em 28/8/2020;
citação, realizada no âmbito do TCU, em 20/6/2022 (peças 52-58) .
Ao se analisar o termo inicial da contagem do prazo de prescrição, bem como a sequência de eventos processuais indicados no item anterior, os quais têm o condão de interromper a fluência do prazo prescricional, nos termos do art. 5º da Resolução TCU n. 344/2022, conclui-se que não houve o transcurso do prazo de 5 (cinco) anos entre cada evento processual e o seguinte. Portanto, levando-se em consideração o entendimento do STF acima mencionado, bem como a vigente regulamentação do Tribunal, não ocorreu, nos autos, a prescrição da pretensão sancionatória e ressarcitória para o TCU.
Avaliação da Prescrição Intercorrente no Âmbito do Tribunal
A Resolução-TCU 344, de 11 de outubro de 2022, estabelece que:
Art. 8º Incide a prescrição intercorrente se o processo ficar paralisado por mais de três anos, pendente de julgamento ou despacho, sem prejuízo da responsabilidade funcional decorrente da paralisação, se for o caso. 
§1° A prescrição intercorrente interrompe-se por qualquer ato que evidencie o andamento regular do processo, excetuando-se pedido e concessão de vista dos autos, emissão de certidões, prestação de informações, juntada de procuração ou subestabelecimento e outros atos que não interfiram de modo relevante no curso das apurações.
§ 2° As causas suspensivas e interruptivas da prescrição principal também suspendem ou interrompem a prescrição intercorrente.
Levando-se em consideração a vigente regulamentação do Tribunal, bem como os eventos processuais interruptivos da prescrição na fase externa, conclui-se que não houve o transcurso do prazo de 3  (três) anos entre cada evento processual e o seguinte, e consequentemente não ocorreu a prescrição intercorrente.
ANÁLISE DOS PRESSUPOSTOS DE PROCEDIBILIDADE DA IN/TCU 71/2012
Viabilidade do Exercício do Contraditório e Ampla Defesa
Verifica-se que não há prejuízo ao contraditório e à ampla defesa, uma vez que não houve o transcurso de mais de dez anos desde o fato gerador sem que tenha havido a notificação dos responsáveis pela autoridade administrativa federal competente (art. 6º, inciso II, c/c art. 19 da IN/TCU 71/2012, modificada pela IN/TCU 76/2016) , pois as irregularidades, de natureza continuada, se encerraram em 3/11/2014, e os responsáveis foram notificados pela autoridade administrativa competente em 1/12/2016 (peças 6 e 8) e 16/3/2017 (peças 7 e 9) .
Valor de Constituição da TCE
Verifica-se, também, que o valor atualizado do débito apurado (sem juros) em 1/1/2017 é de R$ 167.456,01, portanto superior ao limite mínimo de R$ 100.000,00, na forma estabelecida conforme os arts. 6º, inciso I, e 19 da IN/TCU 71/2012, modificada pela IN/TCU 76/2016.
VERIFICAÇÃO DA EXISTÊNCIA DE OUTROS DÉBITOS
Em atenção ao comando contido no item 9.4 do Acórdão 1772/2017-TCU-Plenário (Relator Ministro-Substituto Augusto Sherman) , e em atendimento ao disposto no art. 6º, § 1º, da Instrução Normativa TCU 71/2012, informa-se que não foi constatada a existência de outros débitos imputáveis aos responsáveis arrolados nestes autos em demais processos em tramitação no Tribunal. 
EXAME TÉCNICO
Esgotamento da via administrativa do Ministério da Saúde para ressarcimento do dano
Preliminarmente, oportuno consignar que, nos termos do art. 23, § 1º, do Decreto 7.827/2012, que regulamenta a Lei Complementar 141/2012, e item 9.3.5.2 do Acórdão 1072/2017-TCU-Plenário (Relator Ministro Bruno Dantas) , foram esgotadas, na via administrativa de controle interno do Ministério da Saúde, as medidas para ressarcimento do dano, conforme notificações aos responsáveis em 3/10/2017 (peça 10-12) .
Caracterização das irregularidades geradoras do dano ao erário
Extrai-se da situação sintetizada na seção "histórico" desta instrução que o tomador de contas identificou como ilícito gerador do dano as seguintes irregularidades, o que teria ocasionado um prejuízo de R$ 128.327,94:
2.4. Irregularidade nas dispensações e/ou na documentação comprobatória de dispensações de medicamentos do Programa Farmácia Popular do Brasil, caracterizada por:
 Ocorrência 1: registro de dispensação de medicamentos sem notas fiscais que comprovem a aquisição;
Dispositivos violados: arts. 27, 43, e 44 da Portaria GM/MS nº 184/2011, vigente de 3/2/2011 a 14/5/2012; e arts. 23, 39 e 40 da Portaria GM/MS nº 971/2012, vigente de 15/5/2012 a 27/1/2016; 
Responsáveis: Drogaria Três Corações/Drogaria Três Corações Ltda., Sra. Gisele Fatima de Paula Silva, sócia administradora desde 14/2/2008, e Sr. Jose Mauro da Silva, sócio administrador desde 7/3/2006; 
Conduta: não apresentar notas fiscais que comprovem a compra e a existência em estoque dos medicamentos dispensados;
Evidência:  Constatações 460835, 460836 e 460838 do Relatório de Auditoria nº 17178 do Denasus (peça 45, p. 5-8) ;
Ocorrência 2: registro de dispensação de medicamentos em nome de pessoas falecidas;
Dispositivos violados: arts. 25 e 27 da Portaria GM/MS nº 184/2011, vigente de 3/2/2011 a 14/5/2012; e arts. 21 e 23 da Portaria GM/MS nº 971/2012, vigente de 15/5/2012 a 27/1/2016; 
Responsáveis: Drogaria Três Corações/Drogaria Três Corações Ltda., Sra. Gisele Fatima de Paula Silva, sócia administradora desde 14/2/2008, e Sr. Jose Mauro da Silva, sócio administrador desde 7/3/2006; 
Conduta: realizar a dispensação de medicamentos em nome de pessoas falecidas;
Evidência: Constatação 460854 do Relatório de Auditoria nº 17178 do Denasus (peça 45, p. 8-9) ;
Ocorrência 3: não apresentação de cópia do cupom fiscal, cupom vinculado e/ou receitas médicas solicitados;
Dispositivos violados: arts. 25, 26, 27, 43 e 44 da Portaria GM/MS nº 184/2011, vigente de 3/2/2011 a 14/5/2012; e arts. 21, 22, 23, 39 e 40 da Portaria GM/MS nº 971/2012, vigente de 15/5/2012 a 27/1/2016; 
Responsáveis: Drogaria Três Corações/Drogaria Três Corações Ltda., Sra. Gisele Fatima de Paula Silva, sócia administradora desde 14/2/2008, e Sr. Jose Mauro da Silva, sócio administrador desde 7/3/2006; 
Conduta: não apresentar as cópias do cupom fiscal, vinculado e/ou receitas médicas solicitados, os quais servem para atestar a legalidade das dispensações realizadas;
Evidência: Constatação 460855 do Relatório de Auditoria nº 17178 do Denasus (peça 45, p. 9-10) .
Responsabilização da Pessoa Física dos Sócios e Dirigentes dos Estabelecimentos Comerciais e Individualização das Condutas
Devido ao caráter convenial conferido à relação entre o poder público e o particular no âmbito do Programa Farmácia Popular do Brasil, conforme claramente explicitado nas Portarias que o regem, a jurisprudência do TCU tem se solidificado no sentido de que sejam responsabilizados, além da pessoa jurídica, também seus administradores, pessoalmente, a comprovar a regular aplicação dos recursos públicos desse programa submetidos às suas decisões. Nesse diapasão, acerca das irregularidades constatadas na execução do PFPB, julgados recentes do TCU, a exemplo dos Acórdãos 3796/2020-TCU-Primeira Câmara (Relator Ministro Vital do Rêgo) , 2395/2020-TCU-Primeira Câmara (Relator Ministro-Substituto Weder de Oliveira) , e 2386/2020-TCU-Primeira Câmara (Relator Ministro Augusto Sherman) , têm responsabilizado a pessoa jurídica da farmácia/drogaria credenciada em solidariedade com a pessoa física dos seus administradores, não pelo instituto da desconsideração da personalidade jurídica, mas pela obrigação de prestar contas decorrente da natureza convenial da relação jurídica estabelecida. 
Sobre o assunto é claro o voto condutor do Acórdão 5259/2018-TCU-Primeira Câmara, (Relator Ministro Vital do Rêgo) :
Com relação à matéria de fato, como bem ressaltou o MPTCU, a norma que instituiu o PFPB (art. 2º, inciso II, da Portaria 184/2011, sucedido pelo art. 2º, inciso II, Portaria 111/2016) atribuiu ao programa, expressamente, a natureza de convênio, por meio do qual é outorgado ao particular (farmácia ou drogaria integrante da rede privada) a gestão de recursos públicos. Assim, ao assumir voluntariamente o múnus público de gestão de recursos do PFPB, o particular se submete à obrigação de prestar contas, conforme disposto no artigo 70, parágrafo único, da Constituição, e, eventual responsabilização em caso mau uso dos recursos geridos, consoante dispõe o artigo 71, inciso II, da CF/1988.
Nesse contexto, compartilho o entendimento do MPTCU, no sentido de que, ao se considerar a gestão de recursos públicos no âmbito de uma pessoa jurídica de direito privado, as decisões das pessoas naturais administradoras dessa pessoa jurídica determinam a destinação a ser dada àqueles recursos públicos. Isso faz com que, além da pessoa jurídica, também seus administradores sejam obrigados, pessoalmente, a comprovar a regular aplicação dos recursos públicos submetidos às suas decisões, a exemplo do que deliberou esta Corte no Acórdão 8969/2016-TCU-Segunda Câmara (Relator Ministro Raimundo Carreiro) .
Dessa forma, nos casos em que o estabelecimento comercial farmacêutico é uma sociedade limitada (Ltda.) , devem ser chamados aos autos a pessoa jurídica em solidariedade com as pessoas físicas dos sócios administradores, com suas responsabilidades restritas aos períodos de administração. Da mesma forma ocorre nos casos em que o estabelecimento comercial farmacêutico é uma empresa individual de responsabilidade limitada (Eireli) , nos quais devem ser chamados aos autos a pessoa jurídica em solidariedade com a pessoa física do dirigente.
O caso concreto tratado nesta TCE envolve o estabelecimento comercial Drogaria Três Corações/Drogaria Três Corações Ltda. (03.593.599/0001-02) , constituído sob a natureza jurídica de sociedade limitada, devendo assim serem responsabilizados também os seus sócios administradores constantes do quadro societário à época das ocorrências, conforme se verifica no Contrato Social e alterações (peça 28) , a saber:
Sra. Gisele Fatima de Paula Silva (XXX.305.616-XX) , sócia administradora desde 14/2/2008; e 
Sr. Jose Mauro da Silva (XXX.819.326-XX) , sócio administrador desde 7/3/2006.
Considerando os ilícitos acima identificados, a imputação de responsabilidade atende aos pressupostos estabelecidos na jurisprudência desta Corte de Contas. Com efeito, há elementos para individualizar as condutas, o nexo de causalidade entre estas e as irregularidades geradoras do dano e está caracterizada a atuação, no mínimo culposa, dos responsáveis, conforme resumido na matriz de responsabilização anexa a esta instrução e demonstrado na descrição das ocorrências listadas no tópico retro "Caracterização das irregularidades geradoras do dano ao erário".
Encontram-se, dessa forma, elementos probatórios nos autos que autorizam a responsabilização do estabelecimento comercial Drogaria Três Corações/Drogaria Três Corações Ltda., da Sra. Gisele Fatima de Paula Silva, na condição de sócia administradora, e do Sr. Jose Mauro da Silva, na condição de sócio administrador. 
Na seara do Direito Financeiro, é cediço que cabe ao responsável demonstrar, por meio da documentação exigida nos normativos do PFPB, a boa e regular aplicação dos recursos públicos federais geridos no âmbito do referido programa, ainda que tais recursos financeiros lhes tenham sido repassados posteriormente à dispensação dos medicamentos, pois fora feito com base nas informações prestadas pelo estabelecimento comercial farmacêutico à luz das exigências previamente estabelecidas e aceitas pelo ente privado. 
Cabia às pessoas aqui responsabilizadas comprovar, por meio de documentos hábeis (notas fiscais de entrada, receitas médicas, cupons vinculados, cupons fiscais etc) , que as dispensações de medicamentos respeitaram os normativos do programa.
Citações
Em cumprimento ao Despacho do Secretário da Secex-TCE (peça 48) , foi promovida a citação dos responsáveis por meio dos seguintes expedientes:
	Natureza
	Comunicação
	Data de expedição
	Peça
	Destinatário
	Origem do endereço
	Data da ciência ou motivo da devolução
	Peça da ciência
	Peça da Resposta

	Citação
	Ofício 25922/2022-Seproc
	20/06/2022
	58
	Drogaria Tres Coracoes Ltda
	Receita Federal
	23/06/2022
	62
	70

	Citação
	Ofício 25923/2022-Seproc
	20/06/2022
	57
	Gisele Fatima de Paula Silva
	Receita Federal
	23/06/2022
	59
	Não houve

	Citação
	Ofício 25924/2022-Seproc
	20/06/2022
	56
	Gisele Fatima de Paula Silva
	TSE
	Mudou-se
	Não houve
	Não houve

	Citação
	Ofício 25925/2022-Seproc
	20/06/2022
	55
	Gisele Fatima de Paula Silva
	Renach
	27/06/2022
	65
	70

	Citação
	Ofício 25927/2022-Seproc
	20/06/2022
	54
	Jose Mauro da Silva
	Receita Federal
	27/06/2022
	64
	Não houve

	Citação
	Ofício 25928/2022-Seproc
	20/06/2022
	53
	Jose Mauro da Silva
	TSE
	23/06/2022
	60
	Não houve

	Citação
	Ofício 25929/2022-Seproc
	20/06/2022
	52
	Jose Mauro da Silva
	Renach
	23/06/2022
	61
	70

Alegações de defesa apresentadas pelo Dr. Clovis Massafera Pereira em nome dos responsáveis
No documento constante da peça 70, foram apresentadas as seguintes alegações:
Primeira
Alega que todo procedimento, assim como qualquer ato administrativo, deve ser conduzido com estrita observância aos princípios constitucionais, sob pena de nulidade. Alega que, ao ser instaurado um processo administrativo de repercussão direta, deveria de imediato ter sido garantido o direito ao contraditório e à ampla defesa, especialmente por se tratar de processo que tramita no Tribunal de Contas, por expressa redação da Súmula Vinculante 3 do STF, segundo a qual:
Nos processos perante o Tribunal de Contas da União asseguram-se o contraditório e a ampla defesa quando da decisão puder resultar anulação ou revogação de ato administrativo que beneficie o interessado, excetuada a apreciação da legalidade do ato de concessão inicial de aposentadoria, reforma e pensão.
Alega que a ausência de oportunidade prévia aos responsáveis seria manifesta quebra do direito constitucional à ampla defesa, e que a imposição de penalidade sem a ampla defesa, como seria o caso em análise, transbordaria o devido processo legal e seria passível de nulidade.
Análise
Verifica-se que o Denasus deu oportunidade de defesa aos responsáveis, em obediência aos princípios constitucionais que asseguram o direito ao contraditório e à ampla defesa, como demonstram as notificações expedidas em 1/12/2016 (peças 6 e 8) e 16/3/2017 (peças 7 e 9) . Conforme cita o Relatório de Auditoria nº 17178, os responsáveis não apresentaram justificativas.
Ainda que não tivesse ocorrido a notificação dos responsáveis na fase interna da tomada  de contas  especial, o que não foi o caso, a jurisprudência deste Tribunal é firme no sentido de que a ausência de notificação do responsável na fase interna do processo de tomada de contas especial não implica vício, porquanto a fase interna constitui procedimento inquisitório de coleta de provas, assemelhado ao inquérito policial, e a fase externa, que se inicia com a autuação do processo no TCU, é que garante o direito à ampla defesa e ao contraditório (Acórdão 653/2017-TCU-Segunda Câmara, Relator Min. Augusto Nardes) .
Não houve, dessa forma, prejuízo ao contraditório e ampla defesa.
Segunda
Alega que: 
a) nenhum dano ou risco ao interesse público teria ficado evidenciado;
b) não teria ficado evidenciado qualquer benefício ou lucro que exorbitasse a legítima expectativa de sua atuação; 
c) o histórico dos autores seria irretocável, sem nenhum apontamento ao longo de 20 anos.
Alega que não haveria qualquer evidência de má fé dos autores, exigindo por parte da Administração Pública uma avalição razoável, conforme doutrina de Maria Silvia Zanella Di Pietro:
Mesmo quando o ilegal seja praticado, é preciso verificar se houve culpa ou dolo, se houve um mínimo de má fé que revele realmente a presença de um comportamento desonesto. (in Direito Administrativo, 12ª ed.p.675) . 
Alega que mesmo que restasse comprovada alguma irregularidade, seria crucial que fosse observada a inexistência de má-fé para fins de adequação da penalidade a ser imposta em observância aos princípios da proporcionalidade e razoabilidade.
Alega ainda que, com a nova redação dada pela Lei 14.231/21, a Lei de Improbidade Administrativa passou a prever expressamente a presença do dolo para a configuração do ato de improbidade, e que, portanto, os fatos narrados estariam longes de configurar um ato de improbidade, pois careceriam de requisitos mínimos previstos na Lei.
Análise
A Tomada de Contas Especial - TCE, de natureza administrativa, não se confunde com a Ação de Improbidade Administrativa, de natureza civil. Enquanto a primeira tramita na esfera administrativa, a última tramita na esfera judicial. Enquanto na Ação de Improbidade Administrativa é necessária a comprovação de dolo, na TCE basta a ausência de boa-fé objetiva (v.g. Acórdão 7936/2018-TCU-Segunda Câmara, Relator Ministro-Substituto Augusto Sherman) .
No âmbito do TCU, é considerado de boa-fé o responsável que, embora tenha concorrido para o dano ao erário ou outra irregularidade, seguiu as normas pertinentes, os preceitos e os princípios do direito. Dessa forma, não é possível atestar a boa-fé dos responsáveis, já que o dano decorreu justamente do descumprimento das normas e princípios do Programa Farmácia Popular do Brasil - PFPB. É possível afirmar que os responsáveis tinham consciência da ilicitude dos atos, haja vista terem assinado termo de adesão no qual requereram a habilitação nas condições estabelecidas pela Portaria que rege o Programa, da qual declararam expressamente estar cientes de todo o conteúdo e exigências, tendo aceitado e se comprometido a cumprir.
Dessa forma, ao contrário do alegado, não é necessário a caracterização de dolo, apenas a ausência de boa-fé objetiva, caracterizada no caso em tela.
Terceira
Alega que a presente denúncia não mereceria prosperar, vez que eivada de equívocos e desprovida de boa-fé e veracidade. Salienta que sequer existiria vedação legal expressa em lei para os fatos inverídicos narrados, o que demonstraria o viés político, a perseguição e o denuncismo, com o fito de tentar atingir a imagem da empresa acusada, que sempre teria realizado um trabalho pautado nos princípios constitucionais e na ética.
Alega que não haveria vedação legal para os fatos narrados e que a denúncia seria pautada em interpretação extensiva e demasiada dos auditores responsáveis, uma vez que as supostas irregularidades mencionadas não condiziriam com a verdade, pois as notas fiscais sempre teriam sido emitidas corretamente e de acordo com as normas vigentes a época, sendo certo também que as notas fiscais e demais documentos solicitados teriam sido enviados e estavam todos rigorosamente legais, e que se houve algum descumprimento da legislação teria sido por puro desconhecimento e interpretação por parte dos funcionários.
Análise
Os responsáveis foram citados em virtude de irregularidade nas dispensações e/ou na documentação comprobatória de dispensações de medicamentos do Programa Farmácia Popular do Brasil, caracterizada por:
 registro de dispensação de medicamentos sem notas fiscais que comprovem a aquisição, contrariando o disposto nos arts. 27, 43, e 44 da Portaria GM/MS nº 184/2011, vigente de 3/2/2011 a 14/5/2012; e nos arts. 23, 39 e 40 da Portaria GM/MS nº 971/2012, vigente de 15/5/2012 a 27/1/2016. Evidência: constatações 460835, 460836 e 460838 (peça 45, p. 5-8) ;
registro de dispensação de medicamentos em nome de pessoas falecidas, contrariando o disposto nos arts. 25 e 27 da Portaria GM/MS nº 184/2011, vigente de 3/2/2011 a 14/5/2012; e nos arts. 21 e 23 da Portaria GM/MS nº 971/2012, vigente de 15/5/2012 a 27/1/2016. Evidência: constatação 460854 (peça 45, p. 8-9) ;
	não apresentação de cópia do cupom fiscal, cupom vinculado e/ou receitas médicas solicitados, contrariando o disposto nos arts. 25, 26, 27, 43 e 44 da Portaria GM/MS nº 184/2011, vigente de 3/2/2011 a 14/5/2012; e nos arts. 21, 22, 23, 39 e 40 da Portaria GM/MS nº 971/2012, vigente de 15/5/2012 a 27/1/2016. Evidência: constatação 460855 (peça 45, p. 9-10) .
Verifica-se, dessa forma, que as irregularidades apontadas, ao contrário do alegado, se referem ao descumprimento de dispositivos legais das Portarias GM/MS nº 184/2011 e 971/2012. Por fim, mesmo após citados, os responsáveis não encaminharam a documentação solicitada e nem apresentaram justificativa para o registro de dispensação de medicamentos em nome de pessoas falecidas.
Revelia
Apesar de o Dr. Clovis Massafera Pereira, OAB/MG 91.827, ter apresentado alegações de defesa em nome do estabelecimento comercial Drogaria Três Corações/Drogaria Três Corações Ltda., da Sra. Gisele Fatima de Paula Silva e do Sr. Jose Mauro da Silva (peça 70) , como as procurações juntadas são inválidas, deverá tal ato ser considerado inexistente, por vício de representação, nos termos do art. 145, § 1º, do Regimento Interno do TCU, sendo os responsáveis considerados revéis, dando-se prosseguimento ao processo, de acordo com o art. 12, § 3º, da Lei 8.443/1992.
Nos processos do TCU, a revelia não leva à presunção de que seriam verdadeiras todas as imputações levantadas contra os responsáveis, diferentemente do que ocorre no processo civil, em que a revelia do réu opera a presunção da verdade dos fatos narrados pelo autor (Acórdão 1009/2018-TCU-Plenário, Relator Ministro Bruno Dantas; 2369/2013-TCU-Plenário, Relator Ministro Benjamin Zymler; e 2449/2013-TCU-Plenário, Relator Ministro Benjamin Zymler) . Dessa forma, a avaliação da responsabilidade do agente não pode prescindir da prova existente no processo ou para ele carreada. 
Ao não apresentar sua defesa, os responsáveis deixaram de produzir prova da regular aplicação dos recursos sob sua responsabilidade, em afronta às normas que impõem aos gestores públicos a obrigação legal de, sempre que demandados pelos órgãos de controle, apresentar os documentos que demonstrem a correta utilização das verbas públicas, a exemplo do contido no art. 93 do Decreto-Lei 200/1967: "Quem quer que utilize dinheiros públicos terá de justificar seu bom e regular emprego na conformidade das leis, regulamentos e normas emanadas das autoridades administrativas competentes." 
Mesmo as alegações de defesa não sendo apresentadas, considerando o princípio da verdade real que rege esta Corte, foram analisadas as alegações de defesa apresentadas em nome dos responsáveis, as quais, no entanto, não foram suficientes para ilidir as irregularidades imputadas. Procurou-se também buscar em manifestações dos responsáveis na fase interna desta Tomada de Contas Especial se havia algum argumento que pudesse ser aproveitado a seu favor. Os responsáveis, no entanto, não apresentaram justificativas na fase interna.
Em se tratando de processo em que as partes interessadas não se manifestaram acerca das irregularidades imputadas, não há elementos para que se possa efetivamente aferir e reconhecer a ocorrência de boa-fé na conduta dos responsáveis, podendo este Tribunal, desde logo, proferir o julgamento de mérito pela irregularidade das contas, conforme os termos dos §§ 2º e 6º do art. 202 do Regimento Interno do TCU. (Acórdão 2064/2011-TCU-Primeira Câmara, Relator Ministro Ubiratan Aguiar; 6.182/2011-TCU-Primeira Câmara, Relator Ministro-Substituto Weder de Oliveira; 4.072/2010-TCU-Primeira Câmara, Relator Ministro Valmir Campelo; 1.189/2009-TCU-Primeira Câmara, Relator Ministro-Substituto Marcos Bemquerer; 731/2008-TCU-Plenário, Relator Ministro Aroldo Cedraz) .
Dessa forma, os responsáveis Drogaria Três Corações/Drogaria Três Corações Ltda., Gisele Fatima de Paula Silva e Jose Mauro da Silva devem ser considerados revéis, nos termos do art. 12, §3º, da Lei 8.443/1992, devendo suas contas serem julgadas irregulares, condenando-os solidariamente ao débito apurado e aplicando-lhes a multa prevista no art. 57 da Lei 8.443/1992.
Culpabilidade
No âmbito do TCU, é considerado de boa-fé o responsável que, embora tenha concorrido para o dano ao erário ou outra irregularidade, seguiu as normas pertinentes, os preceitos e os princípios do direito. A análise, portanto, é feita sob o ponto de vista objetivo, sem que seja necessária a comprovação de má-fé (dolo) , mas apenas da ausência de boa-fé objetiva (Acórdão 7936/2018-TCU-Segunda Câmara, Relator Ministro-Substituto Augusto Sherman) .
Dessa forma, não é possível atestar a boa-fé dos responsáveis, já que o dano decorreu justamente do descumprimento das normas e princípios do Programa Farmácia Popular do Brasil - PFPB. É possível afirmar que os responsáveis tinham consciência da ilicitude dos atos, haja vista terem assinado termo de adesão no qual requereram a habilitação nas condições estabelecidas pela Portaria que rege o Programa, da qual declararam expressamente estar cientes de todo o conteúdo e exigências, tal como a de possuir pessoal treinado para atuar no PFPB, tendo aceitado e se comprometido a cumprir.
CONCLUSÃO
Em face da análise promovida na seção "Exame Técnico", propõe-se considerar revéis o estabelecimento comercial Drogaria Três Corações/Drogaria Três Corações Ltda. (03.593.599/0001-02) , a Sra. Gisele Fatima de Paula Silva (XXX.305.616-XX) e o Sr. Jose Mauro da Silva (XXX.819.326-XX) , por vício de representação.
Por fim, inexistindo nos autos elementos que demonstrem a boa-fé dos responsáveis ou a ocorrência de outros excludentes de culpabilidade, conforme exposto na seção "Culpabilidade", devem suas contas ser, desde logo, julgadas irregulares, nos termos do art. 202, § 6º, do Regimento Interno/TCU, procedendo-se à sua condenação em débito e à aplicação da multa prevista no art. 57 da Lei 8.443/1992. 
PROPOSTA DE ENCAMINHAMENTO
		Diante do exposto, submetem-se os autos à consideração superior, propondo:
considerar revéis, para todos os efeitos, o estabelecimento comercial Drogaria Três Corações/Drogaria Três Corações Ltda. (03.593.599/0001-02) , a Sra. Gisele Fatima de Paula Silva (XXX.305.616-XX) e o Sr. Jose Mauro da Silva (XXX.819.326-XX) , dando-se prosseguimento ao processo, nos termos do art. 12, § 3º, da Lei 8.443/1992 c/c o art. 202, § 8º, do RI/TCU; 
com fundamento nos arts. 1º, inciso I, 16, inciso III, alíneas "b" e "c", da Lei 8.443/1992 c/c os arts. 19 e 23, inciso III, da mesma Lei, e com arts. 1º, inciso I, 209, inciso II e III, 210 e 214, inciso III, do Regimento Interno, que sejam julgadas irregulares as contas do estabelecimento comercial Drogaria Três Corações/Drogaria Três Corações Ltda. (03.593.599/0001-02) , da Sra. Gisele Fatima de Paula Silva (XXX.305.616-XX) e do Sr. Jose Mauro da Silva (XXX.819.326-XX) e condená-los, solidariamente, ao pagamento das quantias a seguir especificadas, com a fixação do prazo de quinze dias, a contar das notificações, para comprovar, perante o Tribunal (art. 214, inciso III, alínea "a", do Regimento Interno) , o recolhimento das dívidas aos cofres do Fundo Nacional de Saúde, atualizadas monetariamente e acrescidas dos juros de mora, calculados a partir das datas discriminadas, até a data dos recolhimentos, na forma prevista na legislação em vigor, abatendo-se, na oportunidade, os valores já ressarcidos:
	DATA DA OCORRÊNCIA
	VALOR ORIGINAL (R$) 

	14/03/2012
	           2,40 

	14/03/2012
	   2.129,10 

	27/03/2012
	      355,50 

	27/03/2012
	      154,26 

	27/04/2012
	         57,93 

	27/04/2012
	   1.496,48 

	12/06/2012
	           7,20 

	12/06/2012
	   1.461,30 

	14/06/2012
	         26,73 

	27/07/2012
	   2.525,70 

	27/07/2012
	           4,80 

	27/07/2012
	           7,54 

	23/08/2012
	   3.517,00 

	23/08/2012
	         68,40 

	10/09/2012
	         13,95 

	10/09/2012
	   5.685,80 

	10/09/2012
	         55,20 

	08/10/2012
	         42,00 

	08/10/2012
	   6.621,00 

	08/10/2012
	         10,18 

	08/11/2012
	   5.819,14 

	08/11/2012
	         65,32 

	08/11/2012
	      120,00 

	18/12/2012
	         13,77 

	18/12/2012
	         40,20 

	18/12/2012
	   6.938,90 

	30/12/2012
	   7.605,10 

	30/12/2012
	           3,77 

	30/12/2012
	           2,40 

	07/03/2013
	           2,40 

	07/03/2013
	   9.066,70 

	14/03/2013
	      771,12 

	14/03/2013
	   6.332,20 

	14/03/2013
	         27,72 

	14/03/2013
	         71,40 

	08/04/2013
	   3.787,20 

	16/04/2013
	         26,73 

	16/04/2013
	      908,82 

	31/05/2013
	   1.790,10 

	31/05/2013
	      155,10 

	31/05/2013
	         41,66 

	31/05/2013
	   6.309,00 

	04/06/2013
	      184,80 

	04/06/2013
	         34,31 

	04/06/2013
	   1.404,54 

	04/06/2013
	   3.976,80 

	01/07/2013
	         85,03 

	01/07/2013
	   1.046,52 

	02/07/2013
	   6.335,80 

	02/07/2013
	      111,60 

	29/07/2013
	      192,00 

	29/07/2013
	   7.796,82 

	29/07/2013
	      131,42 

	29/07/2013
	   1.762,56 

	30/08/2013
	      220,32 

	30/08/2013
	   3.233,00 

	30/08/2013
	         20,36 

	30/08/2013
	         92,80 

	01/10/2013
	   4.345,50 

	01/10/2013
	         25,20 

	02/10/2013
	      674,73 

	02/10/2013
	         23,95 

	12/11/2013
	      344,25 

	12/11/2013
	   2.633,80 

	12/11/2013
	      103,83 

	12/11/2013
	         54,00 

	06/12/2013
	   3.753,90 

	06/12/2013
	         19,20 

	06/12/2013
	      220,32 

	06/12/2013
	         10,18 

	30/12/2013
	   1.673,70 

	30/12/2013
	         19,20 

	30/12/2013
	      647,19 

	07/02/2014
	   3.244,90 

	28/02/2014
	   1.338,60 

	28/02/2014
	      495,72 

	28/02/2014
	      206,55 

	28/02/2014
	         24,13 

	28/02/2014
	         32,42 

	28/02/2014
	           7,80 

	16/04/2014
	   1.059,80 

	16/04/2014
	      275,40 

	16/04/2014
	         36,00 

	12/05/2014
	      656,10 

	12/05/2014
	         55,80 

	12/05/2014
	         18,66 

	12/05/2014
	      123,93 

	30/05/2014
	   1.114,20 

	30/05/2014
	         49,20 

	30/05/2014
	         10,18 

	07/07/2014
	   1.236,90 

	07/07/2014
	         35,60 

	08/07/2014
	      123,93 

	08/07/2014
	         10,18 

	31/07/2014
	           9,60 

	31/07/2014
	      413,20 

	01/08/2014
	      206,55 

	01/08/2014
	         10,18 

	01/09/2014
	      174,00 

	01/09/2014
	      119,60 

	09/09/2014
	         48,26 

	09/09/2014
	      225,45 

	01/10/2014
	      135,00 

	01/10/2014
	      703,30 

	02/10/2014
	         37,56 

	02/10/2014
	         82,62 

	03/11/2014
	      107,40 

	03/11/2014
	      137,70 

	03/11/2014
	      438,90 

	03/11/2014
	           3,77 

aplicar ao estabelecimento comercial Drogaria Três Corações/Drogaria Três Corações Ltda. (03.593.599/0001-02) , à Sra. Gisele Fatima de Paula Silva (XXX.305.616-XX) e ao Sr. Jose Mauro da Silva (XXX.819.326-XX) , individualmente, a multa prevista no art. 57 da Lei 8.443/1992 c/c o art. 267 do Regimento Interno, com a fixação do prazo de quinze dias, a contar das notificações, para comprovar, perante o Tribunal (art. 214, inciso III, alínea "a", do Regimento Interno) , o recolhimento das dívidas aos cofres do Tesouro Nacional, atualizadas monetariamente desde a data do Acórdão até a dos efetivos recolhimentos, se forem pagas após o vencimento, na forma da legislação em vigor; 
autorizar, desde logo, nos termos do art. 28, inciso II, da Lei 8.443/1992, a cobrança judicial das dívidas, caso não atendidas as notificações;
autorizar, desde logo, e com fundamento no art. 26, da Lei 8.443/1992 c/c o art. 217, do Regimento Interno do TCU, caso seja do interesse dos responsáveis, o parcelamento das dívidas em até 36 parcelas, devendo incidir, sobre cada uma, os encargos legais devidos, sem prejuízo de alertá-los de que, caso optem por essa forma de pagamento, a falta de comprovação do recolhimento de qualquer parcela implicará o vencimento antecipado do saldo devedor, nos termos do art. 26, parágrafo único, e 59, da Lei 8.443/1992 c/c o art. 217, § 2º, do Regimento Interno do TCU;
enviar cópia do Acórdão que vier a ser prolatado à Procuradoria da República no Estado de Minas Gerais, nos termos do § 3º do art. 16 da Lei 8.443/1992, c/c o § 7º do art. 209 do Regimento Interno do TCU, para adoção das medidas cabíveis, e ao Fundo Nacional de Saúde e aos responsáveis, para ciência, e informar-lhes que a deliberação, acompanhada do Relatório e do Voto que a fundamenta, está disponível para a consulta no endereço www.tcu.gov.br/acordaos, além de esclarecer que, caso requerido, o TCU poderá fornecer sem custos as correspondentes cópias, de forma impressa;
 informar à Procuradoria da República no Estado de Minas Gerais que, nos termos do parágrafo único do art. 62 da Resolução TCU 259/2014, os procuradores e membros do Ministério Público credenciados nesta Corte podem acessar os presentes autos de forma eletrônica e automática, ressalvados apenas os casos de eventuais peças classificadas como sigilosas, as quais requerem solicitação formal.
3.	O Ministério Público de Contas, representado nos presentes autos pelo Procurador Dr. Sérgio Ricardo Costa Caribé, manifestou-se de acordo com a proposta alvitrada pela unidade técnica após ressaltar a não ocorrência de prescrição (peça 75) :
	Trata-se de tomada de contas especial instaurada pelo Fundo Nacional de Saúde (FNS) em decorrência de irregularidades identificadas durante auditoria realizada pelo Departamento Nacional de Auditoria do Sistema Único de Saúde (Denasus) , com o objetivo de avaliar a execução do Programa Farmácia Popular por Drogaria Três Corações/Drogaria Três Corações Ltda. 
O tomador de contas concluiu pela existência de débito no valor de histórico de R$ 128.327,94 (peça 30) , sob a responsabilidade do estabelecimento comercial e de seus sócios administradores, referente à ausência de notas fiscais relativas às aquisições, bem como de cupons vinculados, cupons fiscais e receitas solicitados durante a auditoria do Denasus.
No âmbito deste Tribunal, após diligenciar ao órgão para a obtenção de cópia integral do relatório produzido pelo Denasus, procedeu-se à citação da Drogaria Três Corações Ltda., do Sr. Jose Mauro da Silva e da Sra. Gisele Fatima de Paula Silva. Não obstante vício na representação dos responsáveis, em face da ausência de assinaturas nos instrumentos que conferiram poderes ao advogado (peças 67 a 69) , a unidade técnica examinou os argumentos contidos na defesa (peça 70) , também apócrifa, concluindo pela sua insuficiência para desconstituir as irregularidades identificadas durante a auditoria.
Com efeito, a proposta uniforme é no sentido de considerar revéis os responsáveis arrolados nestes autos, para julgar irregulares suas contas, condenando-os em débito e aplicando-lhes multa, medidas possíveis por não terem se operado, à luz dos parâmetros estabelecidos na recente Resolução TCU n. 344/2022, os efeitos da prescrição das pretensões punitiva e de ressarcimento.
De minha parte, manifesto concordância com o encaminhamento sugerido pela unidade técnica, sem prejuízo de tecer breves considerações.
Embora concorde com a conclusão a que chegou a unidade técnica, no sentido de que não há prescrição no caso ora em análise, registro que o termo inicial para contagem do prazo deve ser a data do conhecimento das irregularidades pelo Denasus e não o marco de encerramento da sua continuidade, como defendido na instrução na peça 72. Mediante pesquisa às recentes decisões proferidas por esta Corte de Contas sobre o tema, localizei o Acórdão 6880/2022-TCU-Segunda Câmara (TC Processo 045.675/2020-1) , tratando de outro processo referente ao Programa Farmácia Popular, ocasião em que o relator, Exmo. Ministro Marcos Bemquerer Costa assim se manifestou sobre o tema:
20. Na hipótese em exame, o termo a quo é contado da data do conhecimento das irregularidades, porquanto foram constatadas em fiscalização do Denasus, cujos trabalhos se deram de 11/7 a 24/11/2016 (art. 4º, inciso IV, da Res./TCU 344/ 2022) .
Nesse sentido, considerando a similaridade com a situação examinada nestes autos, em que as irregularidades foram identificadas durante auditoria do referido órgão, entendo que, em harmonia com o precedente acima mencionado, deva incidir, para fins de definição do marco temporal da prescrição, a hipótese contida no inciso IV do art. 4º da Resolução TCU n. 344/2022, relativa à data do conhecimento das irregularidades pelo Denasus.
Cumpre esclarecer que a alteração do parâmetro não interfere na conclusão quanto à não ocorrência da prescrição, visto que, de acordo com o art. 5º do normativo de regência, identifiquei os seguintes marcos interruptivos após a realização da auditoria, no período de 14 a 18/11/2016 (peça 45, p. 3) :
emissão do relatório de auditoria, em 25/11/2016 (peça 45, p. 3) ;
notificação dos responsáveis para apresentação de justificativas, em 1º/12/2016 (peças 6 e 8) , com avisos de recebimento em 15/12/2016 (peça 13) e 14/12/2016 (peça 14) ;
notificação dos responsáveis para apresentação de justificativas, em 16/3/2017 (peças 7 e 9) , com avisos de recebimento em 31/3/2017 (peças 15 e 16) ;
notificação dos responsáveis para apresentação de justificativas, em 3/10/2017 (peças 10 a 12) , com avisos de recebimento em 21/11/2017 (peças 17 a 19) ;
relatório do tomador de contas, em 5/12/2019 (peça 30) ;
instauração da TCE no Tribunal, em 28/8/2020;
citação dos responsáveis, em 23 e 27/6/2022 (peças 59, 62 e 65) .
A partir das informações acima, verifica-se que não transcorreu prazo superior a cinco anos sem que houvesse causas interruptivas da prescrição, tampouco o prazo trienal relativo à prescrição intercorrente, previsto no art. 8º da Resolução TCU n. 344/2022 e no art. 1º, § 1º, da Lei 9.873/1999. 
No que se refere à solicitação de exclusão da Sra. Gisele Fatima de Paula Silva do polo passivo desta TCE, tal pedido não merece acolhimento, visto que a consulta ao quadro societário da Drogaria Três Corações Ltda. permite aferir que ela ocupa o cargo de sócia administradora, mesma situação do Sr. Jose Mauro Silva.
Os demais argumentos analisados no intuito de buscar a verdade material não lograram êxito em desconstituir as irregularidades motivadoras da citação, permanecendo sem justificativa a dispensação de medicamentos sem comprovação da aquisição e as lacunas atinentes à documentação exigida pela legislação aplicável ao Programa Farmácia Popular.
Diante do exposto, este membro do Ministério Público de Contas manifesta-se de acordo com a proposta formulada pela unidade técnica.
É o relatório.

Clovis Massafera Pereira (OAB/MG 91.827).

Procurador Sergio Ricardo Costa Caribé.

TOMADA DE CONTAS ESPECIAL. PROGRAMA FARMÁCIA POPULAR. IRREGULARIDADES NA APLICAÇÃO DOS RECURSOS DO PROGRAMA. AUSÊNCIA DE DOCUMENTAÇÃO COMPROBATÓRIA. RESPONSABILIZAÇÃO DA EMPRESA E DE SEUS DIRIGENTES. IRREGULARIDADE DAS CONTAS DOS RESPONSÁVEIS, COM CONDENAÇÃO EM DÉBITO E APLICAÇÃO DE MULTA.

TOMADA DE CONTAS ESPECIAL (TCE)

Unidade de Auditoria Especializada em Tomada de Contas Especial (AudTCE).

A presente tomada de contas especial (TCE) foi instaurada pelo Fundo Nacional de Saúde/Ministério da Saúde (FNS/MS) em desfavor do estabelecimento comercial Drogaria Três Corações/Drogaria Três Corações Ltda., solidariamente com Gisele Fatima de Paula Silva e José Mauro da Silva, em razão da aplicação irregular de recursos do Sistema Único de Saúde (SUS) no âmbito do Programa Farmácia Popular do Brasil - Aqui Tem Farmácia Popular (PFPB) , no período de 14/3/2012 a 3/11/2014.
As irregularidades na execução do programa pelo referido estabelecimento comercial foram constatadas em auditoria do Departamento Nacional de Auditoria do SUS (Denasus) , que apontou prejuízo no valor histórico de R$ 128.327,94, em razão dos seguintes fatos: (i) registro de dispensação de medicamentos sem notas fiscais que comprovem a aquisição; (ii) registro de dispensação de medicamentos em nome de pessoas falecidas; (iii) não apresentação de cópia do cupom fiscal, cupom vinculado e/ou receitas médicas solicitados.
Durante a fiscalização, instados a se pronunciar no processo (peças 6 a 9) , os responsáveis não apresentaram justificativas (Relatório de Auditoria 17178 - peça 45, p.10) .
O tomador de contas (peça 30) concluiu pelo débito solidário no valor histórico de R$ 128.327,94, consoante as responsabilidades consolidadas na matriz acostada pelo órgão instaurador (peça 29) , com concordância da Controladoria-Geral da União (Relatório de Auditoria 4426/2019 (peça 32) . Na mesma linha, o certificado de auditoria e o parecer do dirigente do órgão de controle interno concluíram pela irregularidade das presentes contas, com ciência do ministro responsável pela área para encaminhamento do processo a este Tribunal (peças 33 a 35) .
No TCU, procedida a regular citação dos responsáveis, as alegações de defesa versaram, em síntese, acerca do cerceamento de defesa, da desproporcionalidade da pena, da ausência de dano ou de risco ao interesse público, da ausência de requisitos básicos para a instauração da tomada de contas especial, da inexistência de dolo e de má-fé, e da atuação dos responsáveis pautada pela legalidade. 
Cumpre registrar que, apesar da ausência de assinaturas nos instrumentos que conferiram poderes ao advogado como representante legal (peças 67 a 69) , em homenagem ao princípio da verdade material que rege os processos nesta Corte de Contas, foram examinados todos os elementos contidos nos argumentos de defesa que poderiam ser aproveitados em favor dos responsáveis.
A unidade instrutora concluiu que não foi apresentada a documentação necessária para afastar as irregularidades nas dispensações de medicamentos do Programa Farmácia Popular do Brasil, nem justificativas para o registro de dispensação de medicamentos em nome de pessoas falecidas. No tocante aos eventos processuais, nos termos do art. 5º da Resolução-TCU 344/2022, verificou a não ocorrência da pretensão sancionatória e ressarcitória.
Assim, propôs considerar os responsáveis revéis, julgar irregulares suas multas, condenálos ao ressarcimento do débito apurado e aplicar-lhes a multa prevista no art. 57 da Lei 8.443/1992.
O Ministério Público de Contas manifestou-se de acordo com a proposta formulada pela unidade técnica, ressaltando que não transcorreu prazo superior a cinco anos sem que houvesse causas interruptivas da prescrição, tampouco o prazo trienal relativo à prescrição intercorrente, previsto no art. 8º da Resolução-TCU 344/2022 e no art. 1º, § 1º, da Lei 9.873/1999. Contudo, retificou o marco temporal para início da contagem da prescrição para a hipótese contida no inciso IV do art. 4º da Resolução-TCU 344/2022, que diz respeito à data do conhecimento das irregularidades pelo Denasus.
Feito esse breve histórico, passo a decidir.
Acompanho a manifestação da unidade técnica, endossada pelo Ministério Público de Contas, cujas análises adoto como minhas razões de decidir.
Consoante os documentos acostados aos autos e pareceres precedentes, nos termos da novel Resolução-TCU 344/2022, constata-se a não ocorrência da pretensão sancionatória e ressarcitória pelo TCU.
Quanto ao mérito, os responsáveis deixaram de apresentar documentos aptos à comprovação da regular aplicação dos recursos em exame, justificando a irregularidade de suas contas e a condenação em débito ora sugerida. 
O Denasus concedeu oportunidade de defesa aos responsáveis, em obediência aos princípios constitucionais que asseguram o direito ao contraditório e à ampla defesa, conforme demonstram as notificações às peças 6 a 12, com comprovante de ciência às peças 13 a 19.  Mesmo se não houvesse sido concedido o contraditório e a ampla defesa na fase interna dessa tomada de contas especial, isso não configuraria violação ao devido processo legal, já que esse é respeitado quando, na fase externa, há oportunidade de defesa após a citação válida dos responsáveis, conforme ofícios às peças 52 a 58, com comprovante de ciência às peças 59 a 62, 64 e 65.
Não foram apresentadas cópias das notas fiscais não identificadas durante a auditoria realizada pelo Denasus que comprovassem as aquisições de medicamentos dispensados por meio do Programa Farmácia Popular do Brasil no período da auditado - 2012 a 2014 -, em desacordo com os normativos que regem o referido programa. Adicionalmente, não foram oferecidas justificativas para as dispensações realizadas em nome de pessoas falecidas e para as outras irregularidades relativas à ausência de cupons fiscais e receitas médicas.
A jurisprudência deste Tribunal é clara sobre a natureza convenial do Programa Farmácia Popular do Brasil, conforme explicado no voto condutor do Acórdão 5259/2018-TCU-Primeira Câmara, de minha relatoria:
Com relação à matéria de fato, como bem ressaltou o MPTCU, a norma que instituiu o PFPB (art. 2º, inciso II, da Portaria 184/2011, sucedido pelo art. 2º, inciso II, Portaria 111/2016) atribuiu ao programa, expressamente, a natureza de convênio, por meio do qual é outorgado ao particular (farmácia ou drogaria integrante da rede privada) a gestão de recursos públicos. Assim, ao assumir voluntariamente o múnus público de gestão de recursos do PFPB, o particular se submete à obrigação de prestar contas, conforme disposto no artigo 70, parágrafo único, da Constituição, e, eventual responsabilização em caso mau uso dos recursos geridos, consoante dispõe o artigo 71, inciso II, da CF/1988. 
Nesse contexto, compartilho o entendimento do MPTCU, no sentido de que, ao se considerar a gestão de recursos públicos no âmbito de uma pessoa jurídica de direito privado, as decisões das pessoas naturais administradoras dessa pessoa jurídica determinam a destinação a ser dada àqueles recursos públicos. Isso faz com que, além da pessoa jurídica, também seus administradores sejam obrigados, pessoalmente, a comprovar a regular aplicação dos recursos públicos submetidos às suas decisões, a exemplo do que deliberou esta Corte no Acórdão 8969/2016-TCU-Segunda Câmara (Relator Ministro Raimundo Carreiro) .
No essencial, a defesa se limitou a alegar ausência de contraditório e ampla defesa, suposta ausência de dano e de irregularidades, sem que, entretanto, tenha anexado documentação com vistas a demonstrar a regular dispensação dos medicamentos, os quais deveriam ter sido comercializados em conformidade com as normas que disciplinam o PFPB (peça 70) .
Desse modo, a não comprovação da regular aplicação dos recursos disponibilizados impõe o ressarcimento do prejuízo apurado, independentemente da identificação de dolo na conduta do integrante do programa, que possui natureza de convênio, por meio do qual é outorgada ao particular a gestão de recursos públicos.
	Diante do exposto, voto pela adoção da minuta de acórdão que ora trago ao exame deste colegiado.
	TCU, Sala das Sessões, em 7 de fevereiro de 2023.
Ministro VITAL DO RÊGO 
Relator